【裁判字號】    91,易,766
【裁判日期】    951115
【裁判案由】    業務侵占等
【裁判全文】
臺灣臺北地方法院刑事判決               91年度易字第766號
公  訴  人  臺灣臺北地方法院檢察署檢察官
被      告  甲○○
上列被告因業務侵占等案件，經檢察官提起公訴（89年度偵字第
17582號、89年度偵字第19549號），本院判決如下：
    主  文
甲○○無罪。
    理  由
一、公訴意旨略以，被告甲○○自民國八十五年三月間起，先後
    擔任有限責任臺北市公共汽車管理處員工消費合作社（下稱
    公車處合作社）理事主席、臺北市公共汽車管理處產業工會
    常務理事、有限責任台北市松德大樓機關員工消費合作社（
    下稱松德大樓合作社）事業部副理。竟藉職務之便，基於概
    括犯意，意圖為自己不法之所有，先後以公車處合作社、松
    德大樓合作社名義，自八十五年五月間起至八十五年八月五
    日止，藉承辦公車處合作社之社員陳建男等三百零八人，及
    自八十七年一月間起至八十七年四月十五日止，為松德大樓
    合作社之社員郭清貴等一百三十三人，與啟達電氣有限公司
    （下稱啟達公司）合作辦理員工家電分期付款，而同時向中
    央信託局桃園分局辦理員工消費性貸款之機會，將啟達公司
    依照與公車處合作社之約定，於八十五年八月間提撥予公車
    處合作社之福利金（即每筆貸款金額之百分之一點五為業務
    費、百分之零點五為劃撥轉帳用人費，合共貸款總額二千七
    百零二萬六千五百七十元之百分之二）計新臺幣（下同）五
    十四萬零五百三十一元、劃撥手續費十一萬零八百八十元（
    每人三百六十元，共三百零八人）；以及啟達公司於八十七
    年四月間提撥予松德大樓合作社之福利金（即每筆貸款金額
    之百分之一為業務費、百分之零點五為劃撥轉帳用人費，合
    共貸款總額一千七百零三萬四千零六十元之百分之一點五）
    計二十五萬五千五百一十元、劃撥手續費四萬七千八百八十
    元（每人三百六十元，共一百三十三人），合計共九十五萬
    四千八百零一元，甲○○明知上開福利金、劃撥手續費等款
    項屬公車處合作社、松德大樓員工消費合作社所有社員所有
    ，竟向公車處合作社會計己○○、出納丙○○偽稱僅收到電
    氣產品盈餘費用二十八萬元，且僅交付二十八萬元予己○○
    存入公車處合作社設於合作金庫長安支庫帳號000000
    0000000之帳戶內，另僅交付十八萬二千二百七十八
    元予松德大樓合作社會計乙○○入帳，餘款四十九萬二千五
    百二十三元則全數侵吞入己，因認被告甲○○涉有刑法第三
    百三十六條第二項之業務侵占罪嫌云云。
二、按犯罪事實應依證據認定之，無證據不得認定犯罪事實；不
    能證明被告犯罪者，應諭知無罪之判決，刑事訴訟法第一百
    五十四條第二項、第三百零一條第一項分別定有明文。又事
    實之認定，應憑證據，如未能發現相當證據，或證據不足以
    證明，自不能以推測或擬制之方法，以為裁判基礎（最高法
    院四十年台上字第八六號判例參照）。且認定犯罪事實所憑
    之證據，雖不以直接證據為限，間接證據亦包括在內，然而
    無論直接證據或間接證據，其為訴訟上之證明，須於通常一
    般之人均不致有所懷疑，而得確信其為真實之程度者，始得
    據為有罪之認定，倘其證明尚未達到此一程度，而有合理之
    懷疑存在而無從使事實審法院得有罪之確信時，即應由法院
    為諭知被告無罪之判決（最高法院七十六年台上字第四九八
    六號判例參照）。
三、訊據被告甲○○固不否認曾自啟達公司收受上開金額之業務
    費、劃撥轉帳用人費及劃撥手續費，惟堅詞否認有何業務侵
    占犯行，辯稱，劃撥轉帳用人費係伊承辦薪資轉帳業務必要
    支開之及報酬，而劃撥轉帳手續費則已存入轉帳專戶，由郵
    匯局轉帳逕行扣款，至於公車處合作社之業務費四十萬五千
    餘元，扣除經公車處合作社第三十三次理事會決議支付之款
    項後，剩餘二十八萬元業已經由證人丁○○交予公車處合作
    社之出納丙○○及會計己○○，並未留由己用；又松德大樓
    合作社部分，啟德公司撥付之劃撥用人費及劃撥手續費用途
    亦同上開說明，另業務費十八萬二千二百七十八元伊亦已全
    數經由松德大樓合作社經理葉聰謀交予會計乙○○，未曾予
    以侵占等語。
四、公訴意旨認被告甲○○涉犯業務侵占罪嫌，無非係以被告承
    辦公車處合作社及松德大樓合作社之社員貸款時，確有收受
    啟達公司所交付，如起訴書所載金額之業務費、劃撥轉帳用
    人費及劃撥手續費，惟卻僅將其中二十八萬元及十八萬二千
    二百七十八元與上開合作社之會計等情，業經被告坦白承認
    ，另經證人己○○、李惠英、沈郭玉惠、吳淑芳、乙○○、
    葉聰謀、魏明守、戊○○、賴聰武、曹世芳、羅蘇傳、邱國
    華、陳昭明、郭清貴、李柏詳、林志明、陳肇隆、陳建男亦
    證述確有上開情事為據，並提出中央信託局授信交易清單七
    張、公車處合作社函文七份、貸款人員名冊一份二份、公車
    處合作社第二屆第三十三次理事會之會議紀錄、松德大樓合
    作社第一屆第七次理事會之會議紀錄、合作金庫長安支庫第
    0000000000000號帳戶存摺影本、松德大樓合
    作社之會計帳冊、轉帳傳票、簽呈、萬泰銀行銀行存摺影本
    等證據以佐證之
五、經查，被告於擔任公車處合作社理事主席及松德大樓合作社
    事業部副理期間，經辦該二合作社之社員向中央信託局桃園
    分局辦理員工消費性貸款，用以購買啟達公司等公司所舉辦
    商品展示會之電器用品事宜，事後啟達公司並分別依與公車
    處合作社、松德大樓合作社之約定，各給付起訴書所載金額
    之福利金（包括業務費、劃撥用人費）及劃撥手續費，而被
    告僅分別交付二十八萬元、十八萬二千二百七十八元予公車
    處合作社之出納丙○○、會計己○○及松德大樓合作社會計
    乙○○等情，業經被告坦承不諱，並經證人即啟達公司負責
    人魏明守（見調查局卷一第八十一至八十二頁）、證人即臺
    北市政府公車處產業公會總幹事丁○○（見臺灣臺北地方法
    院檢察署八十九年度偵字第一七五八二號卷，下稱偵卷，第
    一○四頁、本院卷一第二○七至二○八頁）、證人即公車處
    合作社出納丙○○（見調查局卷一第一二○頁、偵卷第十頁
    反面、第一○四頁）、證人即松德大樓會計乙○○（見偵卷
    第二二○頁）、證人即泊陽實業有限公司總經理賴聰武（見
    調查局卷一一三頁反面）、證人即公車處合作社會計己○○
    （見調查局卷一第九十八頁、偵卷第一○四頁、本院卷一第
    一八八至一九○頁）證述無誤，並有中央信託局授信交易清
    單七張、公車處合作社函文七份、貸款人員名冊二份（分別
    見調查局卷二第一至二、四至二十二、二十三、三十三及三
    十六頁）及合作金庫長安支庫帳號00000000000
    00之帳戶存摺影本（見調查卷一第一二三至一二五頁）附
    卷可參，應堪認為屬實。
六、又查，啟達公司交付被告之公車處合作社業務費，已部分支
    出於公車處合作社於八十五年六月二十九日至同年七月一日
    所舉辦之「合作社教育業務宣傳研討會」所需費用等情，業
    據被告提出公車處合作社第二屆三十三次理事會之會議紀錄
    一份附卷可參（見本院卷一第一○六至一○七頁），依該次
    會議決議第二案，啟達公司所支付之業務費（即會議紀錄中
    之「分期專案」業務費）應提撥支付每人每天出席費一千元
    、差旅費每人每天一千五百元、交通費每人三千元等費用。
    證人丁○○亦證稱，該次活動到苗栗大湖花了六萬餘元，中
    午伊等請大湖鄉農會吃飯，農會出酒錢，伊等出菜錢，回來
    之後又在臺北吃了兩桌飯等語（見本院卷一第二一四頁），
    證人己○○亦證稱，苗栗大湖那次伊有去，花費支出伊不曉
    得，當天有吃中餐及晚餐，目的是要去大湖農會看蠶絲被等
    語（見本院卷一第二三五頁反面及二三七頁反面），核與被
    告辯稱，伊等當次活動在苗栗大湖農會花了四萬餘元，回來
    臺北因為很晚，吃飯有花了二萬餘元，總共六萬餘元等情相
    符，應堪採信。另證人己○○雖於上揭證述中提及，該活動
    經費不是由合作社的帳支出的等語，惟其所謂「合作社的帳
    」，係指公車處合作社賣日常用品出貨及進貨之記帳（見本
    院卷一第二三五頁反面），而證人丁○○由「分期專案業務
    費」中支付予該次活動所需之費用，並非屬「合作社的帳」
    範圍內等情，亦據證人己○○證述無誤（見本院卷一第二三
    五頁反面），並稱：「因為我作帳只有作合作社的部分。」
    等語（見本院卷一第二三八頁），顯然其證述與被告之前揭
    辯解並不衝突，尚難作為被告涉犯業務侵占罪嫌之論據。
七、另啟達公司所給付之上開公車處合作社業務費，亦有部分款
    項撥用於發放公車處合作社社務人員之津貼、舉行理監事會
    議所需花費之事實，亦有前揭公車處合作社第二屆三十三次
    理事會之會議紀錄一份附卷可參，依該會議通過之決議第三
    案第二點，公車處合作社之所有津貼、所有理、監事及代表
    製發紀念品之費用，均由該筆業務費中提撥（見本院卷一第
    一○七頁），證人丁○○亦於檢察官偵訊時明確證稱，原本
    廠商給了四十多萬元的福利金（按，應僅指業務費部分），
    但因理、監事及工作人員到苗栗大湖農會訪問，還有一百多
    個代表去開會，發放紀念品，扣掉這些錢後才交給合作社入
    帳等語（見偵卷第一○六頁）。此外，證人己○○證稱，被
    告給伊二十八萬元入帳前，於同年四至七月均有給伊等車馬
    費津貼，這不包括在二十八萬元裡面，因為當時合作社的收
    入已經入不敷出，但是必須支付工作人員津貼，所以丁○○
    就從四月份開始每個月拿一萬一千元給丙○○，丙○○再發
    給伊等，四個月共四萬四千元，該津貼及二十八萬元均是家
    電部之盈餘等語（見本院卷一第二三四頁、第二三五頁反面
    、第二三八頁），證人丁○○復證稱，八十五年四月份公車
    處合作社已經沒有錢發了，五月份伊請示理事主席，說你不
    能不給錢，理事會就決議八十五年四月到十二月，社務人員
    之津貼都由四十多萬福利金中支付……因為有規定合作社利
    潤不能超過零點幾，所以利潤很低，理事主席不拿錢，是義
    務的，文書、會計、出納、司庫一個月二千元，經理一個月
    三千元，當時會計向伊反應說帳面上已經沒有錢了，如果欠
    二千元再不給的話，那些會計、出納就不做了，伊就向主席
    報告，主席說由廠商回饋金裡面開支，二十八萬就是所有開
    支完剩下來的……廠商的福利金除支付每個月工作人員津貼
    、苗栗大湖參觀活動外，並用於開事務會議時理監事的誤餐
    費、代表大會之餐費、茶水費，伊均係看到憑據才給錢，理
    監事會議之誤餐費是依照會議紀錄報到的人發的，包括工作
    人員每人一百元……這樣的會議人數不一定，有時二十幾個
    人，大約開了四、五次等語（見本院卷一第一百頁、第二○
    七至二○八頁、第二五二至二五三頁），顯然被告辯稱啟達
    公司交付之業務費，除支付至苗栗縣大湖鄉舉辦活動之費用
    外，復用於社務人員津貼及該合作社理、監事及代表開會費
    用等語，並非無據，而原業務費四十萬五千三百九十八元，
    經扣除至苗栗縣大湖鄉活動之六萬餘元、社務人員津貼四萬
    四千元與理、監事、代表開會費用（以最有利於被告之認定
    計算之，開五次會，每次二十九人計，則約支付一萬四千五
    百元）之花費，已僅剩餘二十八萬餘元（苗栗大湖活動之六
    萬餘元無法查證精確數字），與被告經證人丁○○交由公車
    處合作社會計己○○、出納丙○○之金額已然相符，難認被
    告就此部分有何侵占之事實。
八、至公訴人雖質疑啟達公司給付公車處合作社之回饋金中，已
    有「劃撥轉帳用人費」之科目，則關於社務人員之津貼當自
    該科目之經費中撥用，並無由業務費支付之理云云（見檢察
    官補充理由書，本院卷三第二頁），然查，依上揭公車處合
    作社第二屆三十三次理事會之會議紀錄第三案說明三，劃撥
    用人費應除以三十六個月每月均分予業務承辦人員，每月製
    作劃撥清冊、郵局媒體代收磁片，並至少跑郵局兩趟等文字
    之記載，是依該決議，「劃撥轉帳用人費」科目之經費應依
    其性質專款專用，使用於支付辦理該合作社社員陳建男等三
    百零八人向啟達公司等廠商購買家電分期付款之「分期專案
    」業務所需，並非亦得撥付於支應未參與該分期專案業務之
    一般社務人員津貼。而上開每月製作劃撥清冊、郵局媒體代
    收磁片，並至少跑郵局兩趟等工作均非涉專業或需耗費大量
    時間、體力始能完成者，參以證人即公車處合作社之會計、
    出納己○○、丙○○均稱不知該二十八萬以外之金額使用情
    形，甚至陳稱該筆金額並非合作社的帳，顯然均未曾參與該
    合作社家電部主導之上開「分期專案」業務，因此被告辯稱
    伊當時要將貸款人每月應繳納之本息輸入電腦，並請假跑到
    郵匯局去交轉帳磁片，又應於郵匯局通知有無法扣款違約情
    形之人名單記交予伊時，負責通知違約人前來補繳等情（見
    本院卷三第七十五頁），即屬可採。依照上開理事會之決議
    ，被告領取「劃撥轉帳用人費」科目之經費作為處理上開專
    案劃撥業務之開支及報酬，自有理由，公訴人認該「劃撥轉
    帳用人費」應用以支付一般社務人員之津貼，而不應以「業
    務費」支付之云云，應僅係單以該科目字面文義而想當然爾
    推論之，並無確切依據，不可採信。另就「劃撥轉帳手續費
    」部分，由前揭公車處合作社第二屆三十三次理事會之會議
    紀錄第三案說明一之記載可知，係用於支付上開「分期專案
    」每期劃撥時郵局每次每筆索取之手續費十元，依該專案參
    與貸款之人數三百零八人，分三十六期（見卷附中央信託局
    授信交易清單，調查局卷二第一、十八、二十三頁），每期
    十元計，該「劃撥轉帳手續費」即為十一萬零八百八十元無
    誤，與起訴書所載之金額相符。此筆金額既係供郵局劃撥時
    扣款用途，公訴人亦未說明有何因劃撥轉帳費不足因而無法
    轉帳之事實，即予認定此筆款項全數遭被告侵占，其論述並
    無所據。
九、此外就松德大樓合作社部分，啟德公司依約應給付所有消費
    金額（按，應包括辦理貸款員工之消費及未辦裡貸款員工之
    消費二部份）之百分之一作為福利金等情，業據被告提出合
    約書一份附卷可參（見本院卷三第八十頁），依證人即啟德
    公司負責人魏明守之證述，松德大樓合作社之社員貸款總金
    額為一千七百零三萬四千零六十元等語（見調查局卷一第八
    十二頁），可知啟德公司就辦理貸款員工之消費部分，所應
    撥付之福利金應為十七萬零三百四十元，另加上少數以現金
    交易之情形亦應繳納百分之一福利金，則所得出之金額應與
    證人及松德大樓合作社會計乙○○證稱，伊整理帳本時查得
    ，八十七年一月三十一日及同年四月三十日分別有家電展售
    之收入佣金十三萬五千元及四萬七千二百七十八元入帳（按
    ，總計十八萬二千二百七十八元），當時是司庫郭玉惠交給
    伊單據，與存摺及對帳單均相符等語（見偵卷一第二○二頁
    ）相互符合，並與被告辯稱，松德大樓合作社之福利金是消
    費金額之百分之一，不管是貸款或是以現金交易都一樣等語
    一致（見本院卷三第七十五頁），顯然就啟達公司給付與松
    德大樓合作社之福利金部分，被告已將有貸款之員工消費金
    額之百分之一（即十七萬零三百四十元），另加上少數員工
    以現金消費金額之百分之一，總計十八萬二千二百七十八元
    全數入帳。另證人魏明守所交付之貸款金額百分之零點五「
    劃撥轉帳用人費」八萬五千一百七十元之性質如上述說明，
    依專款專用原則，即應屬辦理該次分期付款專案人員之報酬
    ，而檢察官既認為被告係為松德大樓合作社辦理上開業務之
    人（見起訴書第一頁），且未提出有其他人亦參與此項業務
    之事實，則被告辯稱該「劃撥轉帳用人費」之款庫為伊承辦
    業務之必要開支與報酬，並非無理由。另「劃撥轉帳手續費
    」則係用於支付上開分期付款專案每期劃撥時郵局每次每筆
    索取之手續費十元，依該專案參與貸款之人數一百三十三人
    ，分三十六期，每期十元計，該「劃撥轉帳手續費」四萬七
    千八百八十元有其專屬用途，被告未將此筆款項送交入庫，
    亦有所據，而檢察官復未說明本次劃撥款項有何因劃撥轉帳
    手續費不足因而無法轉帳之事實，即無足證明該筆款項遭被
    告侵占。
十、是綜上所述，被告就上開二合作社之業務費部分，除經公車
    處合作社理事會決議後支付於該特定用途外，其餘均如數繳
    庫，並無業務侵占情事，另劃撥轉帳用人費既用於承辦該業
    務之必要開支及報酬，被告取得該部分款項，亦屬正當，而
    劃撥轉帳手續費亦經被告存入專戶按時扣繳，未曾出現因缺
    欠不足而無法轉帳扣款之情況，公訴人所提出之證據既無法
    證明被告有何業務侵占行為，則其訴訟上之證明尚未達到於
    通常一般之人均不致有所懷疑為真實之程度，無從使本院對
    於被告所涉之犯罪得有罪之確信，此外又查無其他積極證據
    足資證明被告有何公訴人所指犯行，故被告之犯罪即屬不能
    證明，揆諸前開法條判例之說明，依法自應諭知被告無罪之
    判決。
十一、至臺灣臺北地方法院檢察署檢察官另以被告侵占告訴人李
      柏祥、林維峰、陳梁傑向中央信託局之貸款款項，而認被
      告另涉有刑法第三百三十六條第二項之業務侵占罪嫌云云
      （即九十年度偵字第二○八四號）。然本案既經本院為被
      告無罪之諭知，即失所附麗，則該移送併辦部分，本院無
      從審究，應退回檢察官另行依法處理，附此敘明。
據上論斷，應依刑事訴訟法第三百零一條第一項，判決如主文。
中    華    民    國    95    年    11    月    15    日
                  刑事第十庭  審判長  法  官  吳秋宏
                                      法  官  姚念慈
                                      法  官  林柏泓
如不服本判決，應於判決送達後十日內，向本院提出上訴狀。
以上正本證明與原本無異。
                                      書記官  柯貞如
中    華    民    國    95    年    11    月    15    日


司法院資訊處製作；財團法人民間司法改革基金會備份。
